臺灣臺南地方法院新市簡易庭民事判決
　　　　　　　　　　　　　　　　　 110年度新簡字第652號
原      告  汪秀惠    住○○市○○區○○里○○00○0號  訴訟代理人  賴忠明律師                      
被      告  張淑蜜  
訴訟代理人  蔡東泉律師                      
上列當事人間請求確認本票債權不存在事件，經本院於民國111
年9月14日言詞辯論終結，判決如下
    主      文
原告之訴駁回。
訴訟費用新臺幣捌萬參仟壹佰柒拾元由原告負擔。
    事實及理由
一、按確認法律關係之訴，非原告有即受確認判決之法律上利益
    者，不得提起之，民事訴訟法第247條第1項前段定有明文。
    所謂即受確認判決之法律上利益，須因法律關係之存否不明
    確，致原告在私法上之地位有受侵害之危險，而此項危險得
    以對於被告之確認判決除去之者，始為存在（最高法院27年
    度上字第316號判例參照）。本件原告以本票罹於時效及本
    票所擔保之借款債權業已清償為由，主張附表所示三紙本票
    之票據債權不存在，被告雖不爭執附表編號1之本票業已罹
    於時效，但以三紙本票擔保之債權並未清償，分別向本院聲
    請支付命令及本票裁定准予強制執行。是兩造顯就系爭三紙
    本票之債權存否有爭執，致原告在法律上之地位有受侵害之
    危險，原告提起本件確認之訴，可認有確認利益，合先說明
    。　　　　　
二、原告起訴主張：
  ㈠被告持有原告所簽發如附表所示之三紙本票，或已罹於請求
    權時效，或原告業已清償完畢，被告對於原告之票據債權均
    已不存在，惟被告仍持三紙本票，隨時得向法院聲請本票准
    予強制執行裁定，據以行使票據權利，致使原告在私法上之
    地位處於不安之狀態，而此種不安之狀態，得以確認判決除
    去之，是原告提起本件確認之訴具有確認利益，應為法之所
    允。　　　 
  ㈡緣原告前因有金錢需求，分別向原告借款新臺幣(下同)200萬
    元、250萬元，並簽發附表編號1、2之本票交付予被告供擔
    保，兩造約定利息每月四分(相當於年利率百分之48)，且因
    原告在108年需錢孔急，為求順利借得款項，遂在被告要求
    開立編號2之本票以外，再提出同時簽發面額包含本金250萬
    元及13個月利息130萬元，合計380萬元之本票即附表編號3
    之本票，原告雖深感無奈仍應許而為簽發。　　　　
　㈢查附表編號1之本票，發票日為105年8月15日，且無到期日之
    記載，視為見票即付。是該紙本票之票款請求權消滅時效，
    自105年8月15日起算3年，於108年8月14日期滿而罹於時效
    ，被告就編號1之本票票據請求權既罹於3年時效而歸於消滅
    ，原告並已為時效抗辯而拒絕給付，則原告主張被告就
    編號1之本票債權不存在，自屬有據。　　　　　　
　㈣又附表編號2、3二紙本票，均係原告簽發交付予被告，兩造
    就二紙本票為直接前後手，原告自得對被告提出原因關係之
    抗辯。查原告簽發該二紙本票，係作為同一筆借款之擔保，
    編號3之本票乃因消費借貸關係所簽發，且編號3之本票核「
    非」兩造另再成立此一金額之消費借貸意思表示合致，被告
    更「未曾」交付該紙本票所載面額380萬元予原告，兩造間
    核無編號3本票之消費借貸關係存在。
　㈤而編號2之本票，被告收受原告簽發該紙本票後，並非一次交
    付250萬元借款，實際僅交付約140萬元，故就110萬元部分
    ，因被告未交付款項，兩造間就此部分自不成立消費借貸關
    係，被告當然不得主張110萬元債權存在。至於借款140萬元
    部分，原告業以女兒即訴外人蔡佩霖之帳戶存簿提轉至被告
    郵局帳戶，或以現金存入被告帳戶，亦或現金交付等方式，
    返還總計2,131,200元予被告。因兩造間未有清償抵充之約
    定，且約定利率已超過法定利率百分之20之上限，被告對於
    超過部分之利息無請求權，故依民法第323條、第205條、最
    高法院41年度台上字第807號判決意旨及105年度台上字第22
    48號判決意旨，原告上開還款應先抵充利息，即以實際交付
    本金140萬元，依週年利率百分之20計算，利息為620,475元
    ，加計本金140萬元，本利總和僅2,020,475元，尚低於原告
    上開實際還款金額，足認原告就被告交付之借款已清償完畢
    。依上，編號2之本票，因被告並未交付借款110萬元，兩造
    間就110萬元並未成立借貸關係，而140萬元之借款，則因本
    金及利息已由原告清償完畢，及編號3之本票，兩造間並無
    消費借貸之原因關係存在，從而，編號2、3之本票債權均不
    存在無訛，原告主張被告就編號2、3之本票債權不存在，應
    有理由。
　㈥另被告於答辯狀指稱兩造為投資關係，關於投資凱若琳公司
    、投資房地產、法拍屋等，並無相關投資約定之書面存在，
    亦無關乎投資事業之盈虧、損益分配等約定，及投資事業焉
    可保證還本獲利，甚至由原告簽發本票以為擔保，被告對於
    投資事業之項目、再就出資額若干，可獲得利潤若干，均未
    提出證據，甚至顯然有虛增紅利，恣意虛購金額情狀，毫無
    可信度，原告為法拍屋及土地之投資，純屬個人投資行為，
    僅因資金不足，遂向被告借款，足徵，兩造間為借貸關係，
    並非共同投資法拍屋或土地。被告與其婆婆一同以放高利貸
    方式，牟取重利，卻於書狀反而指摘原告詐騙，實非可信。
    甚至，被告及其婆婆委由訴外人林文華至原告住處暴力討債
    ，使原告及家人身心遭受嚴重威脅。原告因長期受到訴外人
    非法討債，遭訴外人大聲喝斥及脅迫下，對訴外人心生畏懼
    ，故於簽署原證四收據當日，遭訴外人以脅迫方式強迫於收
    據中記載「因欠款915萬返還150萬元」之文字蓋指印，原告
    畏懼如不從可能遭受不利對待，乃不得不配合蓋指印，上開
    文字記載係遭脅迫，應屬無效或已解消，被告主張得依據原
    證四證明原告尚積欠被告765萬元，顯屬無據。另原告之配
    偶已針對訴外人於110年10月22日之行為，提出恐嚇危害安
    全之刑事告訴。
　㈦聲明：確認被告持有原告簽發如附表所示之本票三紙，對原
    告之票據債權不存在。　　　
三、被告答辯略以：
  ㈠原告與被告之婆婆楊葉金紫有認識，原告對外宣稱投資法拍
    屋及房地產，並擔任直銷公司凱若琳股份有限公司(下稱凱
    若琳公司)幹部。原告對被告婆婆甚好，時常買東西給被告
    婆婆吃，甚至帶被告婆婆外出用餐，幾乎比親生子女更好。
    原告自稱常做善事如捐獻、認養孤兒等，時常鼓勵婆婆投資
    法拍屋及房地產，自誇與法院人員熟識，可取得拍賣資訊，
    被告婆婆因此陸續投資約3千萬元。兩造間非借貸關係，原
    告係以投資名義，行詐騙之實。
  ㈡105年2月初，原告向被告稱凱若琳公司準備上市，需要增資
    ，1個月可獲取投資金額百分10之紅利，被告於105年2月4日
    將150萬元定存解約，提領現金150萬元交予原告，同日並匯
    款250萬元至原告女兒蔡佩琳開立於郵局之帳戶內，共計投
    資400萬元，依約定被告於105年3月可取得紅利40萬元，但
    原告以各種理由推託，遲未交付，同年7月始稱為補償被告
    損失，紅利再加10萬元，共450萬元。被告原本希望取回上
    開投資金額及紅利所得，但原告鼓吹被告將錢用以投資以房
    地產及法拍屋，被告誤信原告之言，將450萬元轉為投資房
    地產，此有兩造105年12月22日對話紀錄可證，原告亦因此
    於附表編號1之本票背面記載「西勢農地」。又450萬元其中
    200萬元用以投資西勢農地，其餘250萬元原告稱可借予蕭董
    做為資金，每星期紅利25,000元，則有兩造於105年9月24日
    、106年5月9日、108年4月25日及108年4月30日之對話紀錄
    可證，原告並因此簽發附表編號2之本票予被告收執，並於
    本票背面記載「資金5/30止65萬」。至於附表編號3之本票
    ，則係原告邀被告合資投標法拍屋，其表示出資100萬元可
    獲取利潤30萬元，被告信其所言，於107年1月10日匯款100
    萬元至原告女兒蔡佩琳上開郵局帳戶，於107年4月本應取回
    本利130萬元，但原告鼓吹被告將錢繼續投資於法拍屋，並
    告知可賺20萬元，加上原提供予蕭董資金250萬元，每星期
    紅利25,000元，計至107年8月10日止可分得紅利為50萬元，
    本利和為200萬元。之後，以繼續提供資金予蕭董之紅利、
    購買台糖土地之獲利及提供資金予會計事務所做資金證明之
    獲利等事由鼓吹被告繼續投資，累計至108年5月30日止，原
    告應給付予被告之金額為3,852,000元，原告並於當天簽發
    附表編號3之本票(面額380萬元)予被告收執，其餘52,000元
    則匯款予被告，此有西元2019年5月31日之對話紀錄可證。
    上開380萬元部分，原告稱自108年6月起，每星期紅利38,00
    0元，之後，原告以會計事務所缺資金，由被告陸續匯款20
    萬元、15萬元、10萬元不等之金額，截至108年8月20日止，
    原380萬元加計紅利60萬及108年8月28日匯款之10萬元及108
    年9月20日匯款之15萬元，共計465萬元，加計被告於西勢土
    地之投資額200萬元，及提供予蕭董之資金250萬元，累計金
    額915萬元，原告僅於110年8月16日返還150萬元，尚有765
    萬元未給付，故原告陳稱已無欠款，顯非事實。　　 
　㈢另原告提出之還款紀錄，第1、2筆，事實上只有一筆，且匯
    款52,000元，被告已說明如上。第3筆匯款則為380萬元之資
    金，每星期原告應給予被告之紅利38,000元，由對話紀錄均
    可看出有固定性，原告稱是清償借款顯然不實。第4筆之匯
    款242,000元，則是提供予會計事務所之資金20萬元，加上
    一星期之獲利4,000元，及380萬元資金當週紅利38,000元，
    因原告已於108年7月3日給付予被告，故未列入上開765萬元
    。第5筆匯款247,200元，同為被告提供予會計事務所之資金
    ，於108年7月3日匯款22萬元，加上一星期獲利2,200元，及
    250萬元資金當週紅利25,000元，原告乃於108年7月12日匯
    款247,200元予被告，同有對話紀錄可證，及此筆款項已算
    清，被告亦未列入765萬元之中。　　
　㈣附表編號1之本票，乃投資款，時效為15年而非3年，若原告
    事實上未投資，則為不當得利，請求權亦為15年，及原告一
    方面主張本票時效為3年，另一方面又承認為借款，而借款
    時效為15年，亦未消滅。綜上，兩造之金錢往來及法律關係
    ，均有Line為證，兩造間非借款關係，亦無每個月4分利息
    之約定，及原告並未說明原證四之收據金額由來，片面以匯
    款即清償債務，混淆事實提起本訴，並無確認之利益。　
  ㈤除本件外，原告另對被告婆婆提起確認本票債權不存在訴訟
    ，該案審理中證人劉博文、蔡佩琳均證述原告有從事法拍屋
    標賣及土地投資，可證原告確實有以投資房地產及法拍屋為
    由，對外詐騙他人(含被告)之金錢，原告卻謊稱是借款，顯
    然不可採。至於原告陳稱係遭訴外人恐嚇脅迫，而於原證四
    之收據蓋指印云云，被告否認之。　　　
四、本件經證據調查及協議，兩造不爭執事項如下：
  ㈠原告有簽立附表所示之三紙本票，並交付予被告收執，兩造
    間就三紙本票為直接前後手關係。
  ㈡被告已就附表編號2、3之二紙本票向本院聲請裁定，經本院
    以111年度司票字第166號受理，已於111年2月8日裁定准許
    強制執行。
  ㈢被告就附表編號1 之本票，向本院聲請支付命令，並經本院
    核發111 年度司促字第1101號支付命令。惟原告已對該支付
    命令聲明異議，兩造因票據債權事件，由本院新市簡易庭以
    111 年度新簡字第97號審理。
  ㈣原告於110年8月16日給付150萬元予訴外人，並簽立原證四之
    收據為憑。
  ㈤兩造間有起訴狀附表二編號1至5之資金往來事實。　　
五、得心證理由：
  ㈠按票據上之權利，對匯票承兌人及本票發票人，自到期日起
    算；見票即付之本票，自發票日起算；3年間不行使，因時
    效而消滅，票據法第22條第1項前段定有明文。又按時效完
    成後，債務人得拒絕給付，民法第144條第1 項定有明文。
    是消滅時效完成之效力，係發生拒絕給付之抗辯權，且債務
    人為抗辯後，消滅者為請求權而非權利本身（最高法院88年
    度台簡上字第22號判決意旨參照）。是時效完成後，經債務
    人依法行使拒絕給付之抗辯權者，債權本身非當然消滅，然
    因已成為債務人得拒絕給付之自然債務，即發生「請求權」
    消滅之效力。　　 
　㈡查原告主張附表編號1之本票業已罹於時效乙節，業據提出本
    票為憑，復為被告所不爭執，可信該紙本票之付款請求罹於
    時效之事實無誤。惟揆諸上開說明，時效完成後，僅債務人
    依法得行使拒絕給付之抗辯權，成為債務人得拒絕給付之自
    然債務，發生「請求權」消滅之效力，票據債權本身並非當
    然消滅。再者，兩造間就上開本票為直接前後手，被告復對
    於票據原因關係提出票據擔保之債權並未消滅之抗辯，則原
    告就該紙本票罹於時效所為之抗辯，僅生本票付款請求權不
    存在之效力，至該紙本票之票據債權是否存在，應視票據原
    因關係亦即票據擔保之債權有無消滅事由而定。原告僅以本
    票罹於時效之事由，主張編號1之本票票據債權不存在，自
    非可信。　
  ㈢又原告主張編號2、3之本票實為同一筆債權，及本票之原因
    關係為消費借貸乙節，為被告當庭所否認，辯稱為不同債權
    ，均係基於兩造間之投資關係而簽發等語。顯見兩造對於二
    紙本票之基礎原因關係有所爭執，依舉證責任分配原則，應
    由原告二紙本票之原因關係為消費借貸關係負舉證責任。本
    件原告主張其向被告借款，約定借款利率為月息4分，故於1
    08年5月30日簽發編號之2本票交予被告收執。但被告非一次
    交付250萬元借款，實際僅交付借款140萬元，且要求原告本
    金連同利息，需再簽發編號之3本票供擔保。以實際借款140
    萬元及法定最高利率計算，利息應為620,475元，本利總和
    僅2,020,475元，原告實際還款金額2,131,200元，故借款業
    已清償完畢，雖提出存款人收執聯、中華郵政股份有限公司
    客戶歷史交易清單及收據為證（本院卷第27至35頁）。然金
    錢往來原因多端，數筆金錢往來之紀錄，尚難為借貸關係之
    直接認定，再者，被告亦否認兩造間有借貸關係，並提出書
    狀詳述兩造間長達數年之投資經過，及起訴狀附表二編號1
    至5之款項，乃原告應分配予被告之投資紅利或返還之投資
    款，及提出兩造間Line之對話紀錄供參。經核閱對話紀錄，
    兩造就資金往來，顯有頻繁而明確之結算情狀，再比對兩造
    各自陳述及提出之書證，原告提出之資金往來紀錄，用以證
    明借貸關係之證據力甚為薄弱，反觀被告之答辯內容，核與
    提出之書證及對話內容大致相符，具有相當之可信力。是原
    告以上開資金往來紀錄為兩造間有借貸關係之事證，尚難採
    信。　　
  ㈣此外，原告於起訴時提出原證四之收據，用以證明其已清償
    對於被告債務之事實。嗣據被告抗辯後，改稱係遭第三人長
    期暴力討債，收據上加註之「因欠款915 萬元，返還150 萬
    元」文字上的指紋，乃見證人林文華強押原告本人蓋印指紋
    ，否認收據上欠款金額云云，並提出臺灣臺南地方檢察署傳
    票為據。然原告對於原證四之收據，前後主張顯然有矛盾之
    處。再者，傳票僅代表訴外人提出刑事告訴之事實，至於告
    訴之犯罪情節及過程均不明，尚難為原告係遭暴力討債而於
    收據蓋印之事證。及被告對於收據記載之欠款915萬元，已
    詳述計算方式。茲以兩造交惡前，有頻繁核對資金之事實，
    若非確已核算積欠總金額，原告應無於原證四收據上加註文
    字蓋印指紋之理，原證四之收據，可認原告對於被告之欠款
    已達915萬元之事實無誤。本件原告對於上開欠款，除提出
    之收據可證明於110年8月16日清償150萬元之事實，此外，
    則未提出其他還款紀錄，是原告主張對於被告之欠款業已清
    償完畢，與事實不符，並非可信。　
　㈤承上調查，兩造對附表所示之三紙本票之真實性並無爭執，
    但原告無法舉證證明附表所示三紙本票之簽發原因為擔保對
    於被告之借款債務，再依其提出之原證四收據，原告欠款金
    額為915萬元，於110年8月16日清償金額150萬元，嗣後則無
    其餘清償紀錄可佐，足見，附表所示之三紙本票用以擔保之
    債權並未清償完畢，兩造間確實具有債權債務關係存在，應
    足認定。　　 
五、綜上，原告既未能證明附表所示三紙本票之原因關係為擔保
    對被告之借款債務，亦未能證明其已清償三紙本票擔保之債
    權之事實。從而，原告請求確認被告持有其所簽發之系爭三
    紙本票，對於原告之本票債權不存在，為無理由，應予駁回
    。
六、本件事證已臻明確，兩造其餘主張、陳述及所提之證據暨攻
    擊防禦方法，核與判決結果不生影響，爰不逐一論述，併此
    敘明。　　
七、末按訴訟費用，由敗訴之當事人負擔。法院為終局判決時，
    應依職權為訴訟費用之裁判，此民事訴訟法第78條及第87條
    第1項定有明文。本件訴訟僅原告支出第一審裁判費83,170
    元，被告則無其餘費用支出，是本件訴訟費用確定為83,170
    元，並應由敗訴之原告負擔。
八、據上論結，原告之訴為無理由，依民事訴訟法第78條、第87
    條第1項，判決如主文。
中　　華　　民　　國　　111 　年　　10　　月　　28　　日
                    臺灣臺南地方法院新市簡易庭
                                    法  官　許蕙蘭
以上正本係照原本作成。
如不服本判決，應於判決送達後20日內向本院提出上訴狀（須附
繕本），若委任律師提起上訴者，應一併繳納上訴審裁判費，否
則本院得不命補正逕行駁回上訴。
中　　華　　民　　國　　111 　年　　10　　月　　28　　日
            　　　　                書記官  柯于婷
　　　　　　　　　　　　　
附表：                                            編號 發票日 票面金額 到期日   票據號碼 備註   （新臺幣）    1  105年8月15日 2,000,000元 未載   CH781600    2  108年5月30日  2,500,000元   未載   CH683237  3  108年5月30日 3,800,000元 未載   CH683238